最高法院刑事判決　　　　　　一○○年度台上字第一八六五號
上　訴　人　台灣高等法院台南分院檢察署檢察官
上　訴　人
即　被　告　鄭凱仁
　　　　　　吳宗達
　　　　　　劉家宏
上 列一 人
選任辯護人　陳慶鴻律師
被　　　告　蔡宏男　男民國○○年○月○○日生
　　　　　　　　　　身分證統一編號：Ｚ000000000　
　　　　　　　　　　住高雄市路○區○○村○○路12號
　　　　　　　　　　居台南市安平區○○○街22巷5號6樓12
　　　　　　劉哲宇　男民國○○年○月○○日生
　　　　　　　　　　身分證統一編號：Ｚ000000000　
　　　　　　　　　　住台南市○○區○○路385巷5號
上列上訴人等因被告等違反毒品危害防制條例案件，不服台灣高
等法院台南分院中華民國九十八年十月二十一日第二審判決（九
十八年度上訴字第四七八號，起訴案號：台灣台南地方法院檢察
署九十六年度偵字第四九五二、五○四七、五○四八、五○四九
、五四一七號），提起上訴，本院判決如下：
    主  文
原判決關於吳宗達販賣第三級毒品部分撤銷，發回台灣高等法院
台南分院。
其他上訴駁回。
    理  由
壹、撤銷發回（即吳宗達販賣第三級毒品）部分：
本件原判決認定上訴人即被告吳宗達明知愷他命（Ketamine，又
稱愷他命）係毒品危害防制條例所明定之第三級毒品，依法不得
販賣，竟意圖營利，以其所有如原判決附表一之一編號四之行動
電話為聯絡工具，先後於原判決事實欄壹、一、(一)至(七)所示時間
、地點，以每公克新台幣（下同）五百八十元之價格，販賣第三
級毒品愷他命予劉哲宇、洪子軒等人。因而撤銷第一審為吳宗達
此部分之科刑判決，改判依毒品危害防制條例第十七條第二項規
定減刑後，論處吳宗達販賣第三級毒品罪刑（共七罪，分別處有
期徒刑二年八月、二年八月、二年十月、二年十月、二年十月、
二年十月、三年），並為相關之從刑諭知，固非無見。
惟查：科刑之判決書，須將認定之犯罪事實詳記於事實欄，然後
於理由內逐一說明其憑以認定之證據，並使與主文、事實及理由
均相一致，方為合法，倘彼此齟齬，或有漏載情形，按諸刑事訴
訟法第三百七十九條第十四款後段規定，均屬判決理由矛盾之當
然違背法令，足以構成撤銷之原因。原判決就吳宗達販賣第三級
毒品部分，依其理由記載：「又被告吳宗達於警訊供稱：伊向綽
號『阿國仔』購買每公克愷他命為五百八十元，販賣愷他命之價
錢為六百五十元等語（台南縣警察局佳里分局警卷第六至七頁參
照）。被告吳宗達販賣第三級毒品愷他命，買低賣高，顯有營利
之意圖自明（下略）。」（見原判決第十三頁倒數第二行以下至
第十四頁第二行）等語，即認定吳宗達有以高於購入原價（即每
公克，五百八十元）出售愷他命予他人之營利意圖，惟其事實卻
均記載吳宗達係以每公克五百八十元之價格，將第三級毒品愷他
命販賣予劉哲宇、洪子軒等人（見原判決第三頁第二十行以下至
第四頁第七行），即販入與販出價格均為每公克五百八十元，復
未於理由內說明有何認定吳宗達具有營利意圖之其他事由或依憑
，此攸關吳宗達是否成立販賣第三級毒品罪名之判斷，及毒品危
害防制條例第十九條第一項「因犯罪所得之財物」沒收或抵償數
額之認定，原判決難謂無判決理由矛盾之違誤。吳宗達上訴意旨
據以指摘，尚非全無理由，而檢察官就此部分上訴，雖無可取，
仍應認為有理由，應認原判決關於吳宗達販賣第三級毒品部分具
有撤銷發回更審之原因。
貳、上訴駁回部分：
一、鄭凱仁、劉家宏、蔡宏男、劉哲宇部分：
按刑事訴訟法第三百七十七條規定，上訴於第三審法院，非以判
決違背法令為理由，不得為之。是提起第三審上訴，應以原判決
違背法令為理由，係屬法定要件。如果上訴理由書狀並未依據卷
內訴訟資料，具體指摘原判決不適用何種法則或如何適用不當，
或所指摘原判決違法情事，顯與法律規定得為第三審上訴理由之
違法情形，不相適合時，均應認其上訴為不合法律上之程式，予
以駁回。(一)、本件檢察官就鄭凱仁、劉家宏、蔡宏男、劉哲宇等
四人上訴意旨略稱：毒品危害防制條例雖於民國九十八年五月二
十日公布修正條文，此次修正之毒品危害防制條例第十七條第二
項雖有「犯第四條至第八條之罪，於偵查及審判中自白者，減輕
其刑。」之規定，惟同條例第三十六條則另規定「本條例自公布
後六個月施行」，顯然係將本條例之修正做概括之規定，即概括
規定本條例遇有修正之情形，均應於公布後六個月施行。則本條
例第十七條第二項之規定，自應於公布後六個月，即九十八年十
一月二十二日施行。而本件被告蔡宏男、鄭凱仁、劉哲宇、劉家
宏等人涉嫌販賣第二級或第三級毒品之事實，原審係於九十八年
十月二十一日判決，即在本條例第十七條第二項之規定有效施行
之前，自不得依尚未施行之本條例第十七條第二項之規定，對被
告等人予以減刑。原判決竟依上開規定予以減刑，自有判決適用
法令不當之違法等語。(二)、上訴人即被告鄭凱仁上訴意旨略稱：
、證人洪子軒於九十六年三月二十六日警詢及偵查時均供稱，
係與鄭凱仁相互調貨（指第三級毒品愷他命，下同），核與鄭凱
仁所辯係與洪子軒互相調貨，並非販賣愷他命予洪子軒等情吻合
。乃原判決就此有利於上訴人之證據未予採納，亦未說明不予採
納之理由，有判決不載理由之違背法令。、原判決援引證人洪
子軒於偵查中證述：「我有跟鄭凱仁買過愷他命，去年十月、十
一月買過好幾次。」、「鄭凱仁部分是雙方互相調貨，從九十五
年九月至十二月有向鄭凱仁購買愷他命每一公克六百五十至七百
元，前後共三至四次，購買地點都在台南縣新營市。」等語，惟
上開洪子軒之證述，亦與鄭凱仁所辯係與洪子軒相互調貨之情節
相符，已如前述，原判決卻又以洪子軒於偵查中之前揭證述，認
鄭凱仁所辯不可採，有判決理由矛盾之違誤。另原判決認定鄭凱
仁販賣二次愷他命予洪子軒，每次六百元云云，然依洪子軒於偵
查中所證，其係以每一公克六百五十至七百元之代價，向鄭凱仁
購買愷他命三至四次，核與原判決所認定之事實不符，亦有判決
理由矛盾之違背法令等語。(三)、上訴人即被告劉家宏上訴意旨略
稱：毒品危害防制條例於九十八年五月二十日修正公布後，其中
第十七條第一項規定：「犯第四條至第八條、第十條或第十一條
之罪，供出毒品來源，因而查獲其他正犯或共犯者，減輕或免除
其刑。」查劉家宏於九十六年三月十六日警詢時證述：「（你所
說出或給下游是何用意？）就是我直接將毒品拿給購買者，如果
『哲宇』有交代的話，我會直接向購買者收錢回來拿給『哲宇』
。」、「（警方搜索查扣二級毒品搖頭丸由何處得來？該毒品有
何用途？）是綽號『哲宇』交給我保管。並不定時向我取回販賣
或由我這邊直接出貨。」、「（經警方查證綽號叫『哲宇』、年
籍：劉哲宇、男、七十五年九月二十四日生，Ｚ000000000，址：
台南縣新營市○○路三七八巷九之四號之口卡，請你指認是否為
交毒品給你之人？交何種毒品給你？）他是把愷他命（含安非他
命成分）及搖頭丸交給我。」「（經警方查證綽號『紅豬』、年
籍：洪子軒、男、七十四年五月一日生，Ｚ000000000，址：台南
縣新營市○○路六十三巷三十二弄一號之口卡，請你指認是否是
為交毒品給你之人？交何種毒品給你？）他也是把毒品愷他命（
含安非他命成分）交給『哲宇』，再由『哲宇』把分裝好的毒品
放在我這裡。」等語。可知劉家宏於第一次警詢時，即供出其所
販賣之愷他命及搖頭丸係緣自共同被告劉哲宇，而劉哲宇之愷他
命則係向共同被告洪子軒購得。則劉家宏供出本案第二級、第三
級毒品來源者為「洪子軒」及「劉哲宇」，核與修正後之毒品危
害防制條例第十七條第一項之規定相符，惟原審僅以同條第二項
之規定，減輕劉家宏刑期，卻未再依該條第一項規定減刑，有判
決不適用法則及適用不當之違誤。況依檢察官起訴書所載：「…
…劉家宏初次偵訊時即坦承犯行，供出毒品來源，使檢察官能順
利偵辦洪子軒、劉哲宇等之販毒行為，請依（九十八年五月二十
日修正公布前）毒品危害防制條例第十七條減輕其刑（下略）」
等語，顯見檢察官於偵查中，對於劉家宏坦承犯行、配合偵查之
態度，及因其供詞能順利偵辦洪子軒、劉哲宇之販毒行為，已認
劉家宏確實有修正前毒品危害防制條例第十七條規定之適用，而
新修正之毒品危害防制條例第十七條第一項即有相同規定，原審
逕行否定檢察官前揭認定，就此有利於劉家宏之證據，未再予調
查，難謂無違背法令之處等語。
惟查：證據之取捨、事實之認定，乃事實審法院職權行使之範圍
，事實審法院經調查證據之結果，本於確信，依自由心證之取捨
證據，苟其取捨，與經驗法則或論理法則無違，即不得任意指為
違法，而據為適法之第三審上訴理由。本件原判決認定鄭凱仁有
原判決事實欄參所載販賣第三級毒品罪犯行；劉家宏、劉哲宇有
原判決事實欄肆所載共同販賣第二級毒品罪犯行；蔡宏男有原判
決事實欄貳所載販賣第三級毒品罪犯行。因而撤銷第一審所為關
於此部分之科刑判決，改判論處鄭凱仁販賣第三級毒品罪刑（共
二罪，均處有期徒刑五年二月）；均依刑法想像競合之規定，並
據毒品危害防制條例第十七條第二項規定減刑後，論處劉家宏共
同販賣第二級毒品罪刑（處有期徒刑四年）、劉哲宇共同販賣第
二級毒品罪刑（處有期徒刑三年八月）；依上開減刑規定減刑後
，論處蔡宏男販賣第三級毒品罪刑（共三罪，均處有期徒刑二年
八月）；並均為相關沒收之諭知。係以：劉家宏、蔡宏男、劉哲
宇之自白，證人洪子軒之證詞、內政部警政署刑事警察局九十六
年五月一日刑鑑字第○九六○○五八○六四號、九十六年五月七
日刑鑑字第○九六○○五二六一六號鑑定書、台灣台南地方法院
核發之搜索票、台灣台南地方法院檢察署搜索扣押筆錄、扣押物
品目錄表、現場照片、台南縣警察局佳里分局搜索扣押筆錄、扣
押物品目錄表、現場照片、台南市警察局第五分局搜索扣押筆錄
、扣押物品目錄表及現場照片、相關通訊監察譯文、高雄醫學大
學附設中和紀念醫院檢驗報告、行政院衛生署管制藥品管理局九
十六年八月二十七日管檢字第○九六○○○八七○五號鑑定書、
九十六年八月二日管檢字第○九六○○○七七○二號鑑定書、如
原判決附表二之一、三之一、四之一、五之一所示予以沒收之扣
案第三級毒品愷他命及物品等證據資料，為綜合之判斷。已詳細
敘述其所憑之證據及認定之理由，所為論斷，俱有卷存證據資料
可資覆按，從形式上觀察，並無採證或認定事實違背經驗法則或
論理法則，或其他違背法令之情形。另查：(一)、原判決認修正後
之毒品危害防制條例第十七條，尚難比附援引九十二年七月九日
修正公布之毒品危害防制條例第三十六條所定自公布後六個月施
行，作為該次修正法規之施行日期，應回歸一般原則，自其公布
日起算至第三日起，即九十八年五月二十二日發生效力。此見解
縱如檢察官上訴意旨所指摘，認有違誤（另關於鄭凱仁部分，原
判決未依上開條例第十七條第二項規定予以減刑，檢察官併以相
同理由予以上訴，附予敘明）。然本件經原審判決並將卷宗送交
本院繫屬後，上開修正條文已逾六個月而發生效力，從而，經上
訴後，依法仍應為相同之判決，原判決所為法律適用，亦顯然於
判決無影響，即不能認檢察官之上訴係適法上訴第三審之理由。
(二)、原判決依據證人洪子軒偵查中證述，佐以洪子軒所持有之0
000000000號行動電話監聽譯文、行政院衛生署管制藥
品管理局九十六年八月二十七日管檢字第○九六○○○八七○五
號鑑定書、台灣台南地方法院搜索票、台南市警察局第五分局搜
索扣押筆錄、扣押物品目錄表及現場照片等證據資料。且以：「
本案雖無法查得鄭凱仁販賣毒品之實際利得，惟由鄭凱仁扣案毒
品之數量及電話通聯內容觀之，鄭凱仁顯然係藉由販賣愷他命而
牟利。復按一般民眾普遍認知政府對毒品愷他命之非法交易一向
查禁森嚴，且予以重罰。衡諸常情，倘非有利可圖，絕無平白甘
冒被嚴查重罰高度風險之理。從而，舉凡其有償交易，除有足以
反證其確係另基於某種非圖利本意之關係外，自難因無法查悉其
販入價格，作為是否高價賣出之比較，即可謂其無營利之意思而
阻卻販賣犯行之追訴。」（見原判決理由乙、三）等語。認定鄭
凱仁意圖營利販賣第三級毒品愷他命予洪子軒，而非僅單純互相
調貨，經核並無違誤。另證人洪子軒就其向鄭凱仁購買第三級毒
品愷他命之次數雖前後不一，惟原審於判決說明其不符之處，並
採認最有利於鄭凱仁之認定，認其於原判決事實欄所示之時地，
分別販賣第三級毒品愷他命予洪子軒二次，各為五公克、十五公
克，價錢均為每公克六百元（見原判決第十七頁第十至十五行）
，亦難認有何判決理由矛盾之違背法令。鄭凱仁就原判決已詳予
敘明之事項，重為事實上之指摘，難認係適法上訴第三審之理由
。(三)、毒品危害防制條例第四條販賣毒品罪，供出毒品來源，因
而查獲其他正犯或共犯者，依同條例第十七條第一項減輕或免除
其刑之規定，必以調查或偵查犯罪職務之公務員對於毒品來源者
所發動之調查或偵查程序，係出於犯罪行為人之供出，並進而確
實查獲與犯罪行為人具有共同正犯、共犯（教唆犯、幫助犯）關
係或其對向性正犯者，始足該當。查原判決依憑案內卷證，已詳
敘警方早於九十五年十一月間，即因接獲線報，持續對劉家宏等
人實施通訊監察等情，有各該通訊監察書及通訊監察譯文在卷可
稽（見台灣台南地方法院檢察署九十六年度偵字第八○四八號卷
第四十四頁、第二一七至二二四頁、台南市警察局第五分局偵查
卷第二十六頁）。警方嗣於九十六年三月十六日同步搜索劉家宏
等人之住居所，分別起出扣案之毒品而查獲本案，並非因劉家宏
之自白而查獲其他被告。且劉家宏初次警詢時間為九十六年三月
十六日下午十六時二十分，但其供出毒品來源之劉哲宇、洪子軒
及吳宗達等人當日於警詢時間均早於劉家宏，三人亦均坦承販毒
（見台南縣警察局永康分局偵查卷第一頁、台南縣警察局歸仁分
局偵查卷第一、九頁、台南縣警察局佳里分局偵查卷第一頁），
其三人顯非因劉家宏供出而遭查獲。因認劉家宏此部分供述與毒
品危害防制條例第十七條第一項之規定不合，而未予減輕其刑（
見原判決第二十三頁第八至十八行）。所為論斷，並無違誤，自
無劉家宏上訴意旨所指違背法令或判決不適用法則之情形。綜上
，本件檢察官對於鄭凱仁、劉家宏、蔡宏男、劉哲宇四人之上訴
，暨鄭凱仁、劉家宏就其個人部分之上訴，均難認已符合首揭法
定之第三審上訴要件，其等上訴不合法律上之程式，應予駁回。
二、吳宗達轉讓第三級毒品罪部分：
按刑事訴訟法第三百七十六條所列各罪之案件，經第二審判決者
，不得上訴於第三審法院，法有明文。查原判決撤銷第一審關於
吳宗達轉讓第三級毒品部分之科刑判決，改判仍論處吳宗達轉讓
第三級毒品罪刑（處有期徒刑四月，減為有期徒刑二月），因其
轉讓數量未達加重其刑之標準，核屬刑事訴訟法第三百七十六條
第一款之案件，依上開說明，既經第二審判決，自不得上訴於第
三審法院。吳宗達仍對其轉讓第三級毒品部分提起之上訴，為法
所不許，應併予駁回。
據上論結，應依刑事訴訟法第三百九十七條、第四百零一條、第
三百九十五條前段，判決如主文。
中    華    民    國  一○○  年    四    月  二十一  日
                      最高法院刑事第三庭
                          審判長法官  陳  正  庸  
                                法官  林  秀  夫  
                                法官  林  瑞  斌  
                                法官  謝  靜  恒  
                                法官  吳  信  銘  
本件正本證明與原本無異
                                      書  記  官  
中    華    民    國  一○○  年    四    月  二十八  日
                                                      Q